臺灣新北地方法院刑事判決
110年度簡上字第374號
上  訴  人  
即  被  告  彭俊銘


上列上訴人即被告因家暴傷害案件，不服本院中華民國110年6月
11日110年度簡字第1323號第一審刑事簡易判決（起訴案號：110
年度偵字第3543號），提起上訴，本院管轄之第二審合議庭判決
如下：
    主  文
原判決撤銷。
彭俊銘無罪。
    理  由
一、公訴意旨略以：被告彭俊銘與告訴人邱欣芯前係岳母女婿關
    係，為家庭暴力防治法第3條第3款之家庭成員關係。因被告
    與其前妻（即告訴人之女）徐郁棋間有感情糾紛，告訴人於
    民國109年12月14日1時34分許，在新北市○○區○○街00號福安
    宮，徒手對被告摑掌（告訴人涉犯傷害罪嫌部分，另經檢察
    官為不起訴處分確定），彭俊銘竟基於傷害他人身體之犯意
    ，徒手毆打告訴人，致其受有頭部外傷併頭皮挫、擦傷，四
    肢多處挫、擦傷等傷害。因認被告涉犯刑法第277條第1項之
    傷害罪嫌。　　
二、按犯罪事實應依證據認定之，無證據不得認定犯罪事實；不
    能證明被告犯罪者應諭知無罪之判決，刑事訴訟法第154條
    第2項、第301條第1項分別定有明文。另按犯罪事實之認定
    ，係據以確定具體的刑罰權之基礎，自須經嚴格之證明，故
    其所憑之證據不僅應具有證據能力，且須經合法之調查程序
    ，否則即不得作為有罪認定之依據。倘法院審理之結果，認
    為不能證明被告犯罪，而為無罪之諭知，即無前揭第154條
    第2項所謂「應依證據認定」之犯罪事實之存在。因此，同
    法第308條前段規定，無罪之判決書只須記載主文及理由。
    而其理由之論敘，僅須與卷存證據資料相符，且與經驗法則
    、論理法則無違即可，所使用之證據亦不以具有證據能力者
    為限，即使不具證據能力之傳聞證據，亦非不得資為彈劾證
    據使用。故無罪之判決書，就傳聞證據是否例外具有證據能
    力，本無須於理由內論敘說明（最高法院100年度台上字第2
    980號刑事判決意旨參照）。
三、公訴意旨認被告涉犯刑法第277條第1項之傷害罪嫌，係以被
    告彭俊銘之供述、告訴人邱欣芯之指證、告訴人之恩主公醫
    院診斷證明書、傷勢照片作為論據。訊據被告固坦承有於前
    述時間、地點，與告訴人發生拉扯，及告訴人受有上開傷害
    之事實，惟堅決否認有何傷害之犯行，辯稱：伊下車就被告
    訴人用包包打頭並用拳頭毆打，有數名警察有過來看，伊出
    於防衛意識，把告訴人推開而已等語。
四、經查：
(一)被告有於前述時間、地點，遭告訴人掌摑、砸車，被告並與
    告訴人有拉扯之動作，嗣後告訴人受有頭部外傷併頭皮挫、
    擦傷，四肢多處挫、擦傷等傷害等情，為被告坦承在卷（見
    臺灣新北地方檢察署110年度偵字第3543號卷《下稱偵卷》第7
    頁至第8頁、第36頁、第41頁及背面、本院110年度簡上字第
    374號卷《下稱簡上卷》第55頁），核與證人即告訴人、證人
    徐郁棋、證人即告訴人前夫徐嘉聲、證人即新北市政府警察
    局三峽派出所員警鄭凱文、蔡紀東之證述相符（偵卷第9頁
    至第12頁背面、第36頁、簡上卷第109頁至第129頁、第160
    頁至第168頁），且有告訴人傷勢照片、告訴人與被告之恩
    主公醫院診斷證明書暨病歷資料告各1份（偵卷第15頁至第1
    7頁、第44頁、簡上卷第85頁）可證，此部分之事實足以認
    定。然被告以前述之答辯為自己辯護，則本案之爭點即為：
    被告之行為是否有正當防衛之阻卻違法事由之適用？
(二)質諸證人即告訴人於警詢時證稱：伊先徒手打被告一巴掌，
    質問被告後，又打一巴掌，被告也還手，將伊壓在地上，拉
    扯伊頭髮，用拳頭攻擊伊頭部等語（偵卷第9頁背面）；於
    偵查中證稱：伊先打被告巴掌後，被告將伊壓制在地，再用
    手拉伊的頭髮，再用拳頭攻擊伊頭部等語（偵卷第36頁、第
    43頁）；於本院審理時結證稱：伊有先打被告一巴掌，後來
    又打兩巴掌，被告有用拳頭捶伊的頭、抓頭髮、推伊等動作
    等語（簡上卷第118頁至第129頁），是綜合證人即告訴人指
    證內容，其已自陳有先動手掌摑被告之動作，方與被告產生
    後續衝突等情無訛；惟就所指稱被告有壓制、拉扯頭髮及以
    拳頭攻擊頭部乙節，被告於警詢陳稱：告訴人衝過來拳打腳
    踢，我把她推倒，有拉扯到告訴人頭髮等語（偵卷第7頁背
    面、本院卷第174頁勘驗筆錄）；偵查中則陳稱：伊並沒有
    用拳頭毆打告訴人，只有把告訴人推開，告訴人有跌倒，另
    外有不小心拉到告訴人頭髮等語（偵卷第36頁、第41頁）；
    於本院準備程序陳稱：伊先被告訴人用包包打頭，並用拳頭
    毆打等語（簡上卷第55頁），是除先遭告訴人掌摑之情核與
    告訴人所述相符外，被告僅坦承有拉扯到頭髮、推擠（並稱
    係告訴人自行跌倒）等動作，否認有壓制及以拳頭攻擊告訴
    人。
(三)經本院於審理時傳訊證人即到場之員警鄭凱文、蔡紀東，證
    人鄭凱文具結證稱：伊係聽到砸車的聲音就過去看，到場時
    已經衝突完畢，並未互相動手，沒有肢體動作了，當時告訴
    人躺在地上，伊就將被告及告訴人帶回派出所，告訴人有說
    對前女婿很不滿才砸車，伊知道告訴人有受傷，很像是手腕
    還是哪裡有傷，告訴人是說跌倒在地，感覺有站不起來的感
    覺，不是流一大堆血，是破皮，告訴人當時沒有說是被被告
    推倒，後來做筆錄時才講，當時告訴人還衝上來要打被告，
    伊才將兩邊拉開，在派出所前告訴人與徐嘉聲還有作勢要打
    人等語（簡上卷第110頁至第118頁）；證人蔡紀東結證稱：
    當時是男女兩方在派出所內，女方的爸爸很想揍男方，後來
    雙方離開後，又聽到吵鬧聲，出去後看到一男一女扭打在一
    起，印象中看到女生用皮包甩那個男生，那個男生就抓住那
    個女生，怎麼抓忘記了，後來有把女生推倒，所謂推倒是指
    女生拿背包這樣甩，男生後來就好像互相抓住，可能男生一
    使勁，女生往後退好幾步跌倒摔在地上，女方的爸爸蠻魁梧
    的、要衝進來，伊就全力擋住女方的爸爸，並沒有看到被告
    與告訴人的情形，印象中告訴人沒有較明顯的受傷或流血等
    語（簡上卷第160頁至第168頁），是綜合證人鄭凱文、蔡紀
    東上開證述內容觀之，固有目擊被告與告訴人有拉扯，或因
    而致告訴人跌倒之情，然並未目睹被告有何以拳頭攻擊告訴
    人或將其壓制之行為，自難認被告除前述拉扯頭髮、推擠之
    動作外，尚有何拳頭攻擊或壓制之行為。至證人徐嘉聲固於
    警詢時證稱：告訴人先動手打被告右臉一巴掌，之後又踹被
    告的車子，被告就左手拳頭打告訴人頭部，並用右手拉告訴
    人頭髮等語（偵卷第12頁），惟衡諸證人徐嘉聲既係告訴人
    之前夫，且依證人蔡紀東之證述，證人徐嘉聲於案發前被通
    知到派出所處理被告與徐郁棋糾紛時即很火爆，想揍被告；
    嗣於案發現場見告訴人跌倒在地時，亦衝動的要衝上前等語
    （本院卷第161頁至第162頁），是其證詞自不無迴護告訴人
    之疑慮，自難僅憑其片面證述，遽認被告有上開行為。
(四)按對於現在不法之侵害，而出於防衛自己或他人權利之行為
    ，不罰，刑法第23條前段定有明文。案發前告訴人及其前夫
    徐嘉聲既已對被告有所不滿，並在派出所內即有作勢攻擊被
    告之行為，此觀告訴人亦自承：「（檢察官問：當時警察要
    把你們拉開時你還很生氣想要繼續打被告？）對。」等語自
    明（簡上卷第121頁至第122頁），已足認有對被告不利之動
    機。待渠等離開派出所後，告訴人隨即前往砸被告車輛，復
    掌摑被告2至3下，已達侵害被告之身體、財產安全，客觀上
    足認被告當時受有現在不法之侵害。而告訴人先數度掌摑及
    以皮包甩向被告，徐嘉聲亦在場作勢，可見不法侵害仍持續
    當中。被告為防護自身權益而推擠告訴人，縱亦有拉扯四肢
    或頭髮之舉止，應屬適當、必要、且合宜之防衛手段。此觀
    告訴人之傷勢多為擦挫傷，而被告亦受有頭部外傷、下嘴唇
    擦傷、頸部擦傷、下背疼痛等傷害，各有其前述診斷證明書
    可憑，被告所受傷害與告訴人之傷勢尚稱相當，並未有明顯
    失衡之情形，則被告所採取之防衛手段自非過於激烈，應認
    合於比例原則，是其在防衛之過程中雖有傷及告訴人，仍屬
    正當防衛之行為，應有正當防衛之阻卻違法事由之適用。
五、綜上所述，告訴人先砸壞被告車輛後又掌摑被告，被告方為
    推擠、拉扯之行為，是被告所為屬於正當防衛之行為，依法
    不應處罰，而應諭知無罪之判決。原審予以論罪科刑，自有
    未洽，是被告上訴否認犯罪，指摘原判決不當，為有理由，
    自應撤銷原判決而為無罪之諭知。而按檢察官聲請以簡易判
    決處刑之案件，經法院於審理後，認應為無罪判決之諭知者
    ，應適用通常程序審判之，刑事訴訟法第452條、第451條之
    1第4項但書第3款定有明文。是以本案既不能證明被告犯罪
    ，應對被告為無罪判決之諭知，而為保障當事人之審級利益
    及揆諸上開說明，爰將原判決撤銷，逕依通常程序為第一審
    判決。　　
據上論斷，應依刑事訴訟法第455條之1第1項、第3項、第452條
、第451條之1第4項但書第3款、第369條第1項前段、第364條、
第301條第1項，判決如主文。
本案經檢察官劉仕國聲請以簡易判決處刑，由檢察官吳宗光於本
審到庭執行公訴。
中　　華　　民　　國　　111 　年　　1 　　月　　18　　日
                  刑事第十三庭  審判長法  官  陳昭筠

                                      法  官  陳幽蘭

                                      法  官  林建良 
上列正本證明與原本無異。
如不服本判決，應於判決送達後20日內敘明上訴理由，向本院提
出上訴狀 (應附繕本) ，上訴於臺灣高等法院。其未敘述上訴理
由者，應於上訴期間屆滿後20日內向本院補提理由書「切勿逕送
上級法院」。
                                      書記官  陳昇宏
中　　華　　民　　國　　111 　年　　1 　　月　　21　　日